臺灣高等法院臺中分院民事判決　96年度再更(一)字第1號
再審原　告　呂信煉即福德祀管理人
訴訟代理人　陳明發律師
再審被　告　彰化縣政府
法定代理人　甲○○
上列當事人間返還土地等事件，再審原告對於中華民國94年7月
20日本院94年度上字第174號確定判決提起再審，經最高法院第
一次發回更審，判決如下：
    主      文
再審之訴駁回。
再審訴訟費用由再審原告負擔。
    事實及理由
一、本件再審原告主張：除與發回前鈞院前審判決記載相同部分
    ，茲予引用外，補陳：
（一）系爭土地坐落彰化縣彰化市○○段南郭小段第263地號及
      第263-2地號均係再審原告祖父呂昆煌所買得之私有財產
      ，雖在土地登記簿上登記為「福德祀」管理人「呂昆煌」
      ，惟其實際確係呂昆煌之私有財產，於其死亡後，依法當
      為再審原告等所繼承。
（二）再審被告前曾指稱再審原告為神明會，惟案經最高法院89
      年台抗字第491號確定裁定認為本案「福德祀」自非神明
      會之組織。再依73地番「福德祀」所在地設置於日據時期
      彰化市街庄南郭町字南郭丁目73番地即現今彰化市○○里
      ○○路7號3樓，其所屬263地番即包括分割後263-1、263-
      2地番，及76地番包括分割後76-1地番均屬於73番地所有
      ，其原因係據日據時期明治35年（民前10年）l月10日共
      有業主林榜、林金煥向呂昆煌借貸七兌銀五十圓同日訂立
      典權契約，設定予呂昆煌並附有到期不贖回，由典權人呂
      昆煌以之作為價金而買得之條件，即附典契約，迨至明治
      40年（民前5年）l月25日上開典權消滅，並於同一日將土
      地移轉予呂昆煌買得，據此證明呂昆煌取得上開系爭土地
      係有付出代價乃獨資買得。又再審原告經多方收集資料加
      以探究結果，根據最高法院89年度台抗字第491號、台中
      高分院91年度再字第12號、92年度再字第22號等民事裁定
      、認定該「福德祀」自非神明會之組織，有上揭最高法院
      裁定書可稽，已足證上開系爭土地係呂昆煌私有土地。
（三）再審原告主張原確定判決有民事訴訟法第496第1項第13款
      再審事由，並於本院前審提出日據時代寺廟台帳、日據時
      代寺廟宗教團體調查表影本二本，該證物係於原確定判決
      言詞辯論終結後由他案（鈞院93年度重上字第93號）函調
      而得，原確定判決法院自未審酌該證據。且原確定判決於
      言詞辯論終結前亦未函調該證據。
（四）民事訴訟法第496條第1項第1款所謂適用法規顯有錯誤，
      係指確定判決所適用之法規，顯然不合法律或與現尚有效
      之解釋或最高法院有效之判決而言，即消極不適用法律亦
      包括在內。查本件前訴訟94年度上字第174號確定判決認
      定再審原告為寺廟無非依據福德祀業於日據時期以寺廟名
      義登記在案，並得為權利義務之主體………台灣光復初期
      ，並未轉載或補辦登記，而認再審原告係屬寺廟，非系爭
      土地所有權人無權請求再審被告返還系爭土地云云為論據
      。惟按監督寺廟條例第1條：「凡有僧道住持之宗教上建
      築物不論用何名稱均為寺廟」。第5條：「寺廟財產及法
      物應向該管地方官署呈請登記」之規定，本件再審原告福
      德祀所在地係設置於彰化市街庄南郭町字南郭丁目73番地
      即今彰化市○○里○○路7號3樓，以石頭公為祀奉之主神
      ，即非宗教上之建物，有再審原告提出附於本院94年度上
      字第174號卷內之再審原告福德祀，僅擺設一塊石頭為祭
      拜之對象有相片為證。依台灣省政府民政廳65年4月17日
      民甲字第8400號函所釋意旨稱：「監督寺廟條例第1條所
      指「宗教上建築物」係指依照各教寺廟傳統建築形式並專
      供宗教使用之公眾建築物而言。另該府民政廳66年12月19
      日民一字第27239號函並再明釋：「寺廟以石頭公為祀奉
      之主神，可否比照寺廟登記規則辨理寺廟登記一案，經轉
      奉內政部66年12月9日台內民字第751832號函復，未便准
      予比照辨理」。據此，再審原告事實上及法律上之規定，
      均非寺廟，極為明確。乃原確定判決竟不適用上揭之法規
      ，遽認再審原告為寺廟，提起本件訴訟不適格而判決駁回
      ，自有適用法規顯有錯誤之情形。
（五）再者，依房屋稅條例第15條第3款規定：「專供祭祀用之
      宗祠、宗教團體供傳道佈教之教士及寺廟，但以完成財團
      法人或寺廟登記，且房屋為其所有者為限」，免徵房屋稅
      ，再審原告既非寺廟，自未向有關機關登記，此再審被告
      不爭執之事實，故再審原告從未享此免徵房屋稅之優惠，
      有房屋稅完稅證明書可稽，此情併請斟酌。
二、
（一）民事訴訟法第496條第1項第13款所謂當事人發見未經斟酌
      之證物或得使用該證物者，係指前訴訟程序事實審之言詞
      辯論終結前已存在之證物，因當事人不知有此，致未經斟
      酌現始知之者而言，若其證據在前訴訟程序中業已提出，
      經法院審核不予採取者，自不得據為再審之理由（最高法
      院91年台聲字第358號裁定參照）。
（二）本院前確定判決中已對「寺廟台帳」、「日據時代寺廟宗
      教團體調查表」予以審酌認定如下：即再審原告所提之該
      塗銷土地所有權移轉登記事件，業經三審、及再審均遭敗
      訴確定，再審原告於該事件中主張福德祀依寺廟宗教團體
      調查表、及所屬財產記載，就信徒或會員數及其資格，並
      未能舉證証明，則福德祀選任再審原告為管理人之行為，
      顯非合法；又系爭土地最早於日據時期明治年間之土地台
      帳登記為「福德祀、管理呂璜」；嗣管理人變更登記為「
      管理改名呂昆煌」，有該土地台帳可考（見該事件原法院
      92年度重訴175號卷第1冊第30頁）。嗣日據時期寺廟調查
      表就系爭土地之業主管理人記載「業主祀廟福德祀、管理
      人呂昆煌」，並記載「祭神佛：主神本尊福德正神」、「
      信徒或是會員數及其資格：十多名」，亦有寺廟調查表及
      中譯本在卷可按（見同上卷第3冊第66至71頁）。嗣台灣
      光復初期，申報人呂錦清就系爭土地申報：「所有權人：
      寺廟福德祀；管理人呂昆煌」，並於備註欄記載「管理人
      呂昆煌民國9年10月20日死亡，呂錦清代理申報」等情，
      亦有台灣省土地關係人繳驗憑證申報書可證（見同上卷第
      1冊第25頁），而認系爭土地所有權之登載為「福德祀，
      管理人呂昆煌」，或為「業主祀廟福德祀、管理人呂昆煌
      」，或為「所有權人：寺廟福德祀；管理人呂昆煌」，並
      無再審原告所主張之「家號」登記，甚至日據時期寺廟調
      查表，開宗明義為「寺廟調查」，足證系爭土地屬「福德
      祀」寺廟所有，並非再審原告個人之私產等語（見本院前
      確定判決第6至8頁記載)，由以上內容，足見；本院前確
      定判決已審酌及再審原告主張之「寺廟台帳」、及「日據
      時代寺廟宗教團體調查表」等証據資料，並為上開之認定
      ，再審原告指稱有民事訴訟法第496條第1項第13款所定之
      再審事由，顯與事實不符，自不足採。
（三）再審原告於前審提出日據時代寺廟台帳、日據時代寺廟宗
      教團體調查表影本二本，均係於原確定判決言詞辯論終結
      後，因他案（本院93年度重上字第93號）函調而提出，惟
      審酌該證據資料（見日據時代寺廟宗教團體調查表倒數第
      4、3頁，日據時代寺廟台帳倒數第25、24頁），與原確定
      判決審酌之證據（見本院94年度上字第174號卷第36至39
      頁）應屬同一，雖係再審被告之訴訟代理人提出，而非再
      審原告提出，然該證物既經原確定判決所審酌，依上開判
      決要旨，再審原告自不得謂原確定判決有民事訴訟法第49
      6條第1項第13款之再審事由，是再審原告之主張，顯不足
      採。
三、所謂適用法規顯有錯誤者，不包括漏未斟酌證據及認定事實
    錯誤之情形在內（最高法院63年台上字第880號判例參照）
    。故民事訴訟法第496條第1項第1款所謂適用法規顯有錯誤
    ，係指確定判決所適用之法規，顯然不合於法律規定，或與
    司法院現尚有效及大法官會議之解釋，或最高法院現尚有效
    之判例顯然違反者而言（最高法院60年台再字第170號判例
    參照）。至認定事實錯誤、取捨證據失當或判決不備理由，
    則不在該條款適用之列。經查：
（一）再審原告主張原確定判決消極不適用監督寺廟條例第1、5
      條及台灣省政府民政廳65年4月17日民甲字第8400號函、6
      6年12月19日民一字第27239號函云云，惟查，本案福德祀
      應係於日據時期明治年間（西元1868年1月25日至1912年7
      月30日）成立，系爭土地亦係於日據時期明治年間之土地
      台帳登記為「福德祀，管理人呂璜」（見原確定判決第8
      頁第1行），而監督寺廟條例則係於民國18年12月7日公布
      ，又無其他法規規定該條例公佈施行前成立之寺廟可以適
      用監督寺廟條例，則依法律不溯及既往原則，本案並無該
      條例之適用，是原確定判決並無消極不適用法規之情事，
      且縱有該條例適用而認本案福德祀並非寺廟，惟再審原告
      於原確定判決言詞辯論終結前仍未能舉證系爭土地為私產
      ，業經本院94年度上字第174號判決敗訴確定，他案確定
      判決（本院93年度重上字第93號）亦認再審原告無法舉證
      證明系爭土地係屬私產，既然再審原告非系爭土地所有權
      人，則再審原告請求再審被告返還土地，於法不合，原確
      定判決駁回再審原告之訴，經核於法並無違誤之處。次查
      上開台灣省政府二函文，僅是行政單位對法規所為之函釋
      ，並非現行有效法規、司法院現尚有效及大法官會議之解
      釋，或最高法院現尚有效之判例，縱原確定判決未予適用
      ，亦難謂原確定判決消極不適用法規而有民事訴訟法第49
      6條第1項第1款之再審事由。
（二）再審原告其餘主張均係指摘原確定判決認定事實錯誤、取
      捨證據失當或判決不備理由，依上開判例要旨，非屬民事
      訴訟法第496條第1項第1款得提起再審之理由，該等主張
      為無理由，茲不贅述。
四、另再審原告主張本案福德祀既非寺廟，未向有關機關登記，
    而未享有房屋稅條例第15條第3款免徵房屋稅之優惠等語，
    然縱認本案福德祀並非寺廟，惟此等主張仍不能證明系爭土
    地係屬呂昆煌一人所有，再審原告得因繼承而取得系爭土地
    所有權，是再審原告以系爭土地所有權人呂昆煌遺產管理人
    提起訴訟，請求再審被告交還土地，於法無據，併予敘明。
五、綜上所述，再審原告主張原確定判決有民事訴訟法第496條
    第1項第1、13款之再審理由，並不可取，其據以提起本件再
    審之訴，顯無理由，應予駁回。
據上論結，本件再審之訴為顯無理由，爰不經言詞辯論，依民事
訴訟法第502條第2項、第78條，判決如主文。
中　　華　　民　　國　　96　　年　　10　　月　　26　　日
                  民事第二庭    審判長法　官  邱森樟
                                      法　官  謝說容
                                      法　官  蔡秉宸
以上正本係照原本作成。
如對本判決上訴，須於收受判決送達後20日內向本院提出上訴書
狀，其未表明上訴理由者，應於提出上訴後20日內向本院提出上
訴理由書（須按他造人數附具繕本）。
上訴時應提出委任律師為訴訟代理人之委任狀。具有民事訴訟法
第466條之1第1項但書或第2項之情形為訴訟代理人者，另應附具
律師及格證書及釋明委任人與受任人有該條項所定關係之釋明文
書影本。
                                      書記官  洪麗華
中　　華　　民　　國　　96　　年　　10　　月　　29　　日
                                                      Ｍ
